臺灣臺北地方法院民事裁定　　　　　　 100年度事聲字第48號
異　議　人
即　第三人　莊國安
代　理　人　余育軍
上列異議人因債權人游玉里與債務人王繼聖、王智慶、王恒通、
王麗臻等間拍賣抵押物強制執行事件，異議人對於中華民國100
年1月17日本院民事執行處司法事務官所為92年度執字第2720號
裁定提出異議，本院裁定如下：
    主  文
原裁定關於駁回異議人聲明有關拍賣標的「建物」部分土地共有
人無優先承買權存在之部分廢棄。
其餘異議駁回。
    理  由
一、異議意旨略以：按土地法第34條之1第4項規定，共有人出賣
    其應有部分時，他共有人得以同一價格共同或單獨優先承購
    ，此乃共有人之法定優先承買權，為法律所明定，不得任意
    創設。執行法院縱將數執行標的合併拍賣，並於拍賣公告載
    明應買條件，亦無創設優先承買權之效力，自不得要求僅對
    部分標的有優先承買權之共有人承買全部標的（最高法院97
    年台抗字第602號裁定意旨參照）。本案標的物包括編號1至
    16 之土地16筆（應有部分4分之1）及編號1之建物1筆（應
    有部分全部），主張優先承買權人王光典為編號2至16等15
    筆土地之共有人，依土地法之規定，僅得對於本案編號2至
    16 之土地主張優先承買權，而對本案建物及編號1之土地並
    無優先承買權存在，為此懇請鈞院就本案建物核發權利移轉
    證明書予異議人等語。
二、按當事人或利害關係人，對於執行法院強制執行之命令，或
    對於執行法官、書記官、執達員實施強制執行之方法，強制
    執行時應遵守之程序，或其他侵害利益之情事，得於強制執
    行程序終結前，為聲請或聲明異議，強制執行法第12條第1
    項定有明文。而特定標的物之執行程序有聲請或聲明異議，
    係以該標的物之拍賣程序終結，其執行程序即告終結，如執
    行標的物為不動產者，應以買受人領得執行法院發給之權利
    移轉證書時，拍賣程序即終結，執行程序縱有瑕疵，當事人
    或利害關係人均不得再聲請或聲明異議，執行法院亦無權撤
    銷已終結之執行程序（最高法院99年度台抗字第164號民事
    裁定意旨參照）。經查：債權人游玉里執本院91年度促字
    38636號支付命令定暨確定證明書、91年度拍字第1285號民
    事裁定暨確定證明書、抵押權設定契約書、其他約定事項、
    他項權利證明書、他項權利移轉變更契約書、土地及建物登
    記謄本等，聲請就債務人王繼聖、王智慶、王恒通、王麗臻
    所有台北縣新店市○○段頂石厝小段26、20-11、20-12、20
    -13、20-16、20-9、20-27、20-3、20、21-2、21、29、22
    、25、33-1、43地號等16筆土地應有部分及其上2171建號之
    建物全部（下稱系爭不動產）為強制執行。執行法院乃於99
    年11月12日以92年度執妙字第2720號案號進行第一次拍賣程
    序，拍定由應買人陳慧珊及異議人買受。嗣系爭不動產中台
    北縣新店市○○段頂石厝小段20-11、20-12、20 -13、20-1
    6、20-9、20- 27、20-3、20、21-2、21、29、22、25、33-
    1、43地號等15筆土地之共有人王光典於99年12月14日就系
    爭不動產全部主張優先承買權並繳納價金在案，執行法院並
    於99年12月30日就系爭不動產之土地部分核發權利移轉證明
    書予王光典，有拍賣公告、拍賣不動產筆錄、不動產權利移
    轉證明書、詢問筆錄、行使優先承買權陳報狀、民事案款收
    據等附於本院92年度執妙字第2720號執行卷宗可稽。則本件
    強制執行程序關於王光典就系爭不動產之土地行使優先承買
    權部分，於99年12月30日執行法院就土地部分核發權利移轉
    證書之際即告終結，異議人遲至100年1月31日始具狀主張執
    行法院就系爭不動產中台北縣新店市○○段頂石厝小段26地
    號之土地准許王光典優先承買處置失當等語，揆諸首揭規定
    ，於法自有未合。
三、次按，土地法第34條之1第4項規定，共有人出賣其應有部分
    時，他共有人得以同一價格共同或單獨優先承購，此乃共有
    人之法定優先承買權，為法律所明定，不得任意限制或創設
    。執行法院雖將數執行標的便宜的合併拍賣，惟並無創設優
    先承買權之效力，亦不得限制優先承買人之權利，而要求優
    先承買權人之共有人承買全部標的，換言之，執行法院所定
    拍賣條件，不得逾越實體法上權利規定，是縱執行法院於拍
    賣公告載明「本件合併拍賣之部分標的之共有人主張優先承
    買權時，應連同合併拍賣其他標的一併購買」之條件，亦不
    得拘束該合併拍賣之部分標的有優先承買權之共有人（最高
    法院97 年度台抗字第602號裁定、97年度台上字第1071號判
    決、93 年度台抗字第933號裁定、90年度台抗字第676號裁
    定參照）。是土地共有人對於土地應有部分之原有優先承買
    權，並不因該土地與房屋合併拍賣而喪失；同理，其對於原
    無優先承買權之房屋，亦不因該房屋與共有土地合併拍賣，
    而使產生優先承買權（司法院《80》廳民二字第0269號研究
    意見參照）。王光典雖係台北縣新店市○○段頂石厝小段
    20-11、20-12、20 -13、20-16、20-9、20-27、20-3、20、
    21-2、21、29、22、25、33-1、43地號等15筆土地之共有人
    ，而對上開土地享有優先承買權，然伊對2171建號之建物並
    非共有人且係拍賣建物全部，依執行法院不得創設優先承買
    權之原則，該王光典對2171建號之建物當無優先承買權可得
    主張。執行法院未見及此，徒以拍賣公告附有應買條件，應
    行遵循等為由，准許王光典對2171建號之建物行使優先承買
    權，即有未合。異議意旨指摘原裁定此部分不當，求予廢棄
    ，尚非無據，爰裁定如主文所示，並應由本院民事執行處司
    法事務官另為妥適之處理。至拍賣標的有關土地部分，則因
    已核發權利移轉證書，發生物權變動效果，如上說明，非聲
    明異議所得救濟，此部分異議應予駁回。
四、據上論結：本件異議部分為有理由，部分為無理由，依強制
    執行法第30條之1、民事訴訟法第240條之4第3項，裁定如主
    文。
中    華    民    國   100    年     3     月    2    日
                  民事第一庭    法  官  莊訓城
以上正本係照原本作成
如不服本裁定應於送達後10日內向本院提出抗告狀，並繳納抗告
費新臺幣1,000元
中    華    民    國   100    年     3     月    2    日
                                書記官  陳俐妙